臺灣彰化地方法院北斗簡易庭民事判決
110年度斗簡字第126號
原      告  柯文成  
被      告  曾郁賓  

            林秀嬌  

上列當事人間請求遷讓房屋等事件，本院於民國110年10月12日
言詞辯論終結，判決如下：
    主      文
原告之訴駁回。
訴訟費用由原告負擔。
    事實及理由
一、按不變更訴訟標的，而補充或更正事實上或法律上之陳述者
    ，非為訴之變更或追加，民事訴訟法第256條定有明文。前
    揭規定於簡易訴訟程序仍適用之，此參同法第436條第2項規
    定自明。經查，原告原起訴請求：㈠被告應將門牌號碼彰化
    縣○○鎮○○路0段000巷00號房屋騰空遷讓交付原告。㈡被告應
    自民國107年1月1日起至返還房屋之日止，各按月給付原告
    新臺幣(下同)2,500元。嗣於本院110年8月30日言詞辯論時
    當庭補正聲明為請求：㈠被告應將門牌號碼彰化縣○○鎮○○路0
    段000巷00號房屋即附圖即彰化縣田中地政事務所110年4月1
    2日中地二字第1100001636號函所附收件日期：110年4月1日
    、文號：土丈字第351號土地複丈成果圖所示編號B部分、面
    積109.7平方公尺磚造建物，編號C部分、面積58.53平方公
    尺磚造建物，編號D部分、面積57.99平方公尺磚造建物，編
    號E部分、面積14.88平方公尺磚造建物（以上建物合稱系爭
    建物）返還予原告。㈡被告應自107年1月1日起至返還房屋之
    日止，各按月給付原告2,500元，核其更正聲明部分並非訴
    之變更，應予准許。
二、原告主張：
    系爭建物為訴外人柯變即原告母親所建為原始起造人，後來
    柯變及柯曾聰海即原告父親有整建系爭房屋。又柯變已於10
    6年12月28日將系爭建物贈與原告，並變更系爭建物之房屋
    稅納稅義務人為原告，但被告即柯變之媳婦及孫子卻無權占
    用系爭建物，原告自得依民法767條規定請求被告騰空遷讓
    系爭建物，另柯變於85年10月1日將系爭建物出租予訴外人
    蕭文興，租金每月2,500元，原告亦得請求被告各按月給付
    原告2,500元租金等語，並聲明：如上開變更聲明所示。
三、被告則以：系爭建物都是由被告居住使用。另系爭建物並無
    因柯變之交付予原告，而取得事實處分權。又編號B建物是
    柯變及柯曾聰海所建，編號C、D、E建物是柯變、柯曾聰海
    及曾文川即被告林秀嬌之配偶，曾文川亦為即柯變及柯曾聰
    海之子所建，但後來系爭建物由曾文川及伊等改建及整建，
    原告無理由請求伊等返還系爭建物及各按月給付原告2,500
    元租金等語，並聲明：原告之訴駁回。
四、得心證之理由：
    原告主張柯變為系爭建物之原始起造人，柯變已將系爭建物
    贈與原告，而被告無權占有系爭建物，原告自得請求被告騰
    空遷出系爭建物，返還予伊，並給付原告租金等語，惟為被
    告所否認，並以前揭情詞置辯。茲論述如后：
  ㈠按當事人主張有利於己之事實者，就其事實有舉證之責任，
    民事訴訟法第277條前段定有明文。民事訴訟法如係原告主
    張權利者，應先由原告負舉證之責，若原告不能舉證，以證
    實自己主張之事實為真實，則被告就其抗辯事實即令不能舉
    證，或其舉證尚有疵累，亦應駁回原告之訴。又未辦理建物
    所有權第一次登記之房屋，房屋所有權為出資興建之原始建
    造人始能取得所有權，現占有人必直接或輾轉自原始建造人
    處受讓該房屋，始得認其有事實上處分權。再者，建造執照
    僅係行政機關管理建築之方法，並非取得所有權之法定證據
    ，未辦理建物第一次所有權以前，房屋所有權屬於出資興建
    之原始建築人，與起造人及納稅人名義誰屬無涉（最高法院
    85年度台上第247號、97年度台上字第2158號判決意旨參照
    ）。
  ㈡原告固主張系爭建物原納稅義務人為柯變，而柯變已於106年
    12月28日將系爭建物贈與原告，現已變更為原告，據以佐證
    柯變為系爭建物之原始起造人，且柯變已將系爭建物贈與原
    告，並提出房屋稅籍證明書為證，固堪認原告所主張系爭建
    物原納稅義務人為柯變，現已變更為原告一情為真，然房屋
    稅納稅義務人，並非必為房屋所有人，而房屋稅籍證明書更
    非房屋所有權之證明，況房屋稅之繳納為稅捐機關管理課稅
    之方式，在未辦理建物第一次所有權登記以前，建物所有權
    屬於出資興建之原始建築人，與納稅人名義誰屬無涉，是上
    開稅籍資料尚不足證明原告所主張系爭建物由柯變出資興建
    ，而柯變已將系爭建物贈與原告等情為真。
　㈢原告雖又提出原告與柯變之對話錄音譯文為證，用以佐證柯
    變為系爭建物之原始起造人，柯變已將系爭建物贈與原告一
    情，然縱使該原告與柯變之對話錄音譯文為真，但原告並未
    舉證證明柯變為系爭建物之原始起造人，又豈能僅以該等對
    話錄音譯文，逕予認定柯變為系爭建物之所有權人，甚至柯
    變有權將系爭建物贈與原告。
　㈣另未辦保存登記之建築物事實上處分權之讓與，除有讓與合
    意外，並須實際交付占有予受讓人，受讓人始取得事實上之
    處分權，而發生移轉之效力（最高法院69年度台上字第851
    號判決意旨參照）。又未辦保存登記之建物雖無法辦理所有
    權移轉登記，惟仍得讓與事實上處分權，該處分權能係以物
    為對象，對物為占有、使用、收益及事實上處分，讓與人讓
    與該事實上處分權，係屬處分行為，以當事人間之讓與合意
    及讓與人將該未辦保存登記之建物交付，受讓人因受領交付
    而取得事實上處分權（最高法院102年度台上字第1472號判
    決意旨參照），亦即不動產所有權之讓與本經登記始生效力
    ，但未辦保存登記之建築物無法登記，因此，違章建築事實
    上處分權的讓與係以交付為其要件，而無須經登記。簡言之
    ，事實上處分權之讓與係以交付作為其公示要件。縱原告上
    開所主張柯變為系爭建物之原始起造人，且柯變又已將系爭
    建物贈與原告一情為真，但原告亦至多僅取得系爭建物事實
    上處分權，而無法取得系爭建物所有權，然原告於109年11
    月24日本院訊問時自稱：伊由柯變受贈系爭建物後，帶柯變
    回系爭建物，但系爭建物被鎖起來，而無法進入等語，可見
    原告迄今未因柯變或被告之交付而受領系爭建物，而取得系
    爭建物事實上處分權。
　㈤按所有人對於無權占有或侵奪其所有物者，得請求返還之。
    對於妨害其所有權者，得請求除去之。有妨害其所有權之虞
    者，得請求防止之，民法第767條第1項定有明文。此為所有
    權物上請求權保護之規定，然按物權除依法律或習慣外，不
    得創設，為同法第757條所規定，即所謂物權法定主義原則
    。又按未辦理保存登記房屋之買受人，固取得該房屋之事實
    上處分權，然對未登記之不動產肯認有事實上處分權，乃係
    實務上之便宜措施，該事實上處分權究與物權性質仍有不同
    ，自無同法第767條第1項物上請求權規定適用，亦無類推適
    用之餘地，此有最高法院95年度台上字第94號、103年度台
    上字第2241號判決見解可參。本件原告縱使取得系爭建物事
    實上處分權，但應無法取得所有權，基於物權法定主義原則
    及前開實務見解，原告自無從行使上開條文所賦予之物上請
    求權，是原告不得依民法第767條第1項或類推適用該條文之
    規定，訴請被告遷讓返還系爭建物。又未辦保存登記建物遭
    人惡意侵奪或無權占用，事實上處分權人雖不得援引物上請
    求權規定加以排除，然仍可以適用其他法律規定如侵權行為
    等救濟，並無權利受侵害而不能受保護之問題，併此敘明。
五、綜上所述，系爭建物之房屋稅稅籍固然是登記在原告名下，
    但原告無法舉證證明其為系爭建物之所有權人或事實上處分
    權人，其主張依民法第767條規定請求被告騰空遷讓返還系
    爭建物以及請求被告各按月給付原告2,500元，並無理由，
    應予駁回。
六、本件事證已臻明確，兩造其餘攻擊防禦方法及證據，核與判
    決之結果不生影響，爰不一一論列，併此敘明。
七、訴訟費用負擔之依據：依民事訴訟法第78條規定。
中　　華　　民　　國　　110 　年　　10　　月　　26　　日
                  臺灣彰化地方法院北斗簡易庭
                          法  官  楊鑫忠
以上正本係照原本作成。
如對本判決不服提起上訴，應於送達後20日內，向本院提出上訴
狀並表明上訴理由(須按對造人數附繕本) 。
中　　華　　民　　國　　110 　年　　10　　月　　26　　日
                          書記官  張清秀